高雄高等行政法院判決
　　　　　　　　　　　　　　　　　　 95年度訴字第890號
　　　　　　　　　　　　　　　.
原　　　告　甲○○
被　　　告　屏東縣潮州地政事務所
代　表　人　乙○○○○
訴訟代理人　丙○○
上列當事人間因有關土地登記事務事件，原告不服屏東縣政府中
華民國95年7月20日95年屏府訴字第12號訴願決定，提起行政訴
訟。本院判決如下：
　　主  文
原告之訴駁回。
訴訟費用由原告負擔。
　　事  實
甲、事實概要：
　　緣原告於民國（下同）93年間陳情重測後坐落於屏東縣內埔
    鄉○○段1046、1047地號之毗鄰地疑有未被編列地號之坵塊
    ，或有多餘之地籍線尚未塗銷或更正，致影響其權益。經被
    告審查發現：1、重測前內埔鄉○○段1385地號土地於76年8
    月1日辦理土地第1次登記，面積232平方公尺，所有權人中
    華民國，管理機關為財政部國有財產局，於78年11月18日辦
    理分割為1385地號面積171平方公尺及1385-1地號面積61平
    方公尺；其中1385-1地號土地於79年8月6日買賣移轉予原告
    父親張德桂所有，嗣後1385-1地號土地又於79年11月19日與
    同段1386-1地號（面積29平方公尺）合併，並於80年6月27
    日辦理分割為1385-1地號面積18平方公尺，及1385-2地號面
    積72平方公尺（均為張德桂所有），但於81年1月21日又回
    復所有權為中華民國，管理機關仍為財政部國有財產局。2
    、重測前內埔鄉○○段1386地號土地於76年8月1日辦理土地
    第1次登記，面積55平方公尺，所有權人中華民國，管理機
    關為財政部國有財產局，78年10月24日辦理分割為1386地號
    面積26平方公尺及1386-1地號面積29平方公尺；嗣後1386-1
    地號土地於79年8月6日移轉買賣予張德桂所有，並於79年11
    月19日辦理合併於同段1385-1地號之土地內。3、85年度內
    埔鄉地籍圖重測結果公告確定，前揭內埔鄉○○段1385地號
    面積171平方公尺，重測後改編為龍頸段1043地號面積152.5
    8平方公尺；重測前1385-1地號面積18平方公尺，重測後改
    編為龍頸段1046地號面積14.32平方公尺；重測前1385-2地
    號面積70平方公尺，重測後改編為龍頸段1047地號面積30.2
    0平方公尺；重測前1386地號面積26平方公尺，重測後改編
    為龍頸段1042地號（訴願決定誤載為1386地號）面積53.74
    平方公尺。4、案經財政部國有財產局台灣南區辦事處（下
    稱台灣南區辦事處）於87年10月30日以台財產南處第870300
    69號函囑查明更正本件相鄰之同段1048地號地籍是否為有圖
    無簿之地藉與坵塊，經被告以88年1月1日屏潮地二字第1070
    0號函報屏東縣政府，並查得重測後龍頸段1048地號係肇因
    重測失查，致地號轉載錯誤，業經註銷龍頸段1047地號與10
    48地號間之地籍線（即註銷1048地號地籍），更正1047地號
    之土地面積為71.80平方公尺，並逕為辦理1047地號之土地
    分割，為1047地號面積30.20平方公尺及1047-1地號面積41.
    58平方公尺在案。被告乃以93年12月13日屏潮地二字第0930
    016806號函知原告，並敘另辦理龍頸段1047、1048及1047-1
    地號等地籍更正作業。嗣經被告以95年2月9日屏潮地二字第
    0950001285號函復原告略謂，龍頸段1046、1047地號相鄰地
    籍圖坵塊業經查明並已辦理更正完竣等語。原告不服，提起
    訴願，經訴願機關以該函非屬行政處分為由，而決定訴願不
    受理，原告遂提起本件行政訴訟。
乙、兩造之聲明：
一、原告聲明求為判決：
（一）訴願決定及原處分關於屏東縣內埔鄉○○段1047地號毗鄰
      1046地號面積3.68平方公尺土地權屬中華民國所有部分均
      撤銷。
（二）合併請求地籍圖將道路用地劃經屏東縣內埔鄉○○段1046
      地號、1051地號與1047地號間之地籍線，回復重測前之內
      埔段1385-1地號與1385-2地號間之地籍線。
（三）訴訟費用由被告負擔。
二、被告聲明求為判決：
（一）原告之訴駁回。
（二）訴訟費用由原告負擔。
丙、兩造主張之理由：
一、原告起訴及補充意旨略謂：
（一）原告所繼承之土地自日據時代起面積從未變動過，而因都
      市○○○○道路原預定所經之土地與原告所繼承之土地間
      ，業經被告第1次測量為90平方公尺，經原告先父即被繼
      承人張德桂於88年間檢具屏東縣政府78年8月9日78屏府建
      字第85867號函發之公有畸零地合併使用證明書申請承購
      內埔鄉○○段（起訴狀誤載為龍頸段）1385-1、1386-1地
      號（原經測量面積合計為90平方公尺），並經台灣南區辦
      事處核准讓售並辦畢不動產移轉登記，且於79年10月30日
      向地政機關申請將1386-1地號合併於1385-1地號，並於79
      年11月19日變更土地登記完畢。嗣都市○○道路開闢後，
      張德桂所價購之90平方公尺明顯與事實面積不符，經張德
      桂於79年10月30日陳情後，請屏東縣東港地政事務所重新
      測量，屏東縣政府遂以80年10月30日80屏府地籍字第1335
      76號函復因原都市計畫分割錯誤，經實地會勘結果該筆土
      地全筆屬於都市計畫已開闢完成之道路用地，故張德桂所
      價購之合併後1385-1地號土地實際面積僅為18平方公尺（
      並稱1385-2地號，即重測後龍頸段1047地號為道路用地）
      ，經張德桂於80年1月22日陳情要求退還所價購之18平方
      公尺以外之72平方公尺（係為現有道路）價款，並經辦理
      完竣，質言之，現在土地登記簿上所載原告等繼承人所有
      之龍頸段1046地號，實非如地籍謄本所載如此，換言之，
      龍頸段1046地號實際面積僅為18平方公尺，即重劃前之內
      埔段1385-1地號（已購買之），而龍頸段1047地號即重劃
      前之內埔段1385-2地號。經原告向屏東縣政府陳情後，被
      告遂於95年2月9日屏潮地二字第0950001285號函復原告，
      先予敘明。
（二）被告於95年2月9日屏潮地二字第0950001285號函中認定：
      「內埔鄉○○段1047地號土地權屬為中華民國所有部分」
      ，亦即道路地界線係1047與1047-1地號，惟實際（道路線
      ）為1046與1047地號。至所稱原告佔用之1047地號土地，
      而實際1047地號土地即為88年重劃前之內埔段1385-2地號
      （已為道路用地）。則依司法院釋字第423號解釋及行政
      程序法第92條第1項規定，應認該函屬變動人民權利義務
      關係之單方行政行為，而為行政處分。且依該函文說明二
      ：「旨揭地號暨相鄰地號地籍圖坵塊業經查明並已辦理更
      正完竣，隨函檢附更正後地籍圖乙份」，說明三前段：「
      另更正後地籍圖之1047地號土地權屬為中華民國所有（管
      理機關：財政部國有財產局）」。則被告前揭函文應非僅
      對原告過去發生權利義務關係之通知，而係經其查明（即
      重為實體上審究）後辦理更正，而該更正之行政行為，尚
      難認非對原告生權利義務法律關係之得、喪、變更，故被
      告主張此為觀念通知，實難令人信服。且該行政處分外觀
      上雖非如行政程序法第95條之標準記載格式，然亦不影響
      其行政處分之本質，而為第2次裁決（最高行政法院76年
      度判字第902號、第1556號判決參照）。又被告經88年間
      土地重測後，詎料又與第1次測量之面積同為90平方公尺
      ，公權力機關測量結果反覆未定，人民無所適從，換言之
      ，原本即屬原告等所繼承之龍頸段1046地號，無端減縮10
      46地號並擴張龍頸段1047地號之面積，侵害憲法保障人民
      之財產權。原告先父張德桂原本所有之系爭土地自日據時
      代起未經變動，因都市○○○○道路，張德桂為使已有土
      地與道路相連，遂於79年8月6日購買自有土地與道路間之
      國有地（被告第1次測量為90平方公尺），並經繳清價款
      、辦畢土地所有權移轉登記，惟道路開闢後實際測量張德
      桂已有土地與開闢道路間之面積僅為18平方公尺，故台灣
      南區辦事處遂於81年3月11日以台財產南二字第81004695
      號函退還溢收72平方公尺道路用地價款。
（三）原告自先父張德桂所繼承之土地自日據時代起即未曾變動
      ，因78年計畫開拓道路，而稱原告佔有道路用地90平方公
      尺，而79年道路拓寬、水溝做好後，原告目視不可能有90
      平方公尺，乃申請重測（屏東縣東港地政事務所測量），
      且屏東縣政府召集縣府地政科、建設局、被告及台灣南區
      辦事處等機關人員實地勘測結果，由屏東縣政府函示重測
      前內埔段1385-2地號為道路用地，退還原告72平方公尺道
      路用地價款。又88年被告未依屏東縣政府函文，於重測時
      稱原告又佔用龍頸段1047地號土地；原告93年至被告處請
      求解釋，承辦人稱：很同情原告立場，惟土地變更須法院
      判決為依據，無法對原告個人變更地籍圖，致原告向屏東
      縣政府提起訴願並稱願至訴願審議委員會說明，而該會未
      予原告出席說明原委機會，延宕將近5個月後作出非屬行
      政處分之訴願決定，顯有心虛。
（四）被告所為之土地測量，短短數年內一再重測，而測量結果
      土地面積均有不同，實應保護原告正當合理之信賴。行政
      機關所為之行政行為不論合法抑或非法，對於無行政程序
      法第113條消極事由值得保護之原告，應予保護。另台灣
      南區辦事處經原告陳情，於88年1月20日以台財產南處第8
      8001085號函說明三，龍頸段1047、1048地號疑似被告誤
      登部分，並經被告證實係因地籍圖重測時因地號轉載錯誤
      ，以致圖、簿不符，應辦理塗銷更正作業中；其更正過程
      及更正後，被告並未告知原告，嗣原告在屏東縣政府提出
      疑義時，被告再以95年2月9日屏潮地二字第0950001285號
      函告知更正後1047地號土地權屬為中華民國所有，故前揭
      函文係第1次告知原告此事。原告多次以此道路用地線係
      1047地號線，即1047地號（為重測前內埔段1385-2地號之
      一部）為道路用地，故1047地號再列為原告道路以外用地
      ，實匪夷所思。
（五）又被告93年12月13日屏潮地字第093001680號函說明二：
      「‧‧‧1047、1047-1及1048三筆地號已於88年6月25日
      辦竣地籍調查表補正，並於同年7月29日測量完竣，1047
      、1048兩地號亦分別辦竣更正或撤銷登記，1047-1地號（
      即旨揭地籍圖空白處）現正辦理登錄更正作業‧‧‧。」
      可知被告該次85年之重測結果公告因嗣後於88年再變更內
      容，應屬無效公告。且查重測後龍頸段1047地號土地佔用
      原告同段1046地號土地3.68平方公尺面積土地，涉及原告
      土地面積變更，自非與原告無關而無須通知，實有違反地
      籍測量實施規則第232條及第247條之規定，又被告上開合
      併或分割土地，全為自行作業，未獲地主同意或告知，且
      其分割或合併已損害原告權益，應屬無效。
二、被告答辯意旨略謂：
（一）重測前內埔鄉○○段1385地號於76年8月1日辦理土地第1
      次登記，面積232平方公尺，所有權人中華民國，管理機
      關為財政部國有財產局；78年11月18日辦理分割為1385地
      號、面積171平方公尺及1385-1地號、面積61平方公尺（
      所有權人均為中華民國）；又1385-1地號土地於79年8月6
      日移轉買賣予張德桂所有。嗣後1385-1地號又於79年11月
      19日與同段1386-1地號（面積29平方公尺）合併，並於80
      年6月27日辦理分割為1385-1地號面積18平方公尺及1385-
      2地號面積72平方公尺，所有權人均為張德桂所有；但於8
      1年1月21日前揭1385-2地號面積72平方公尺土地所有權則
      回復為中華民國所有，管理機關仍為財政部國有財產局。
      又重測前內埔鄉○○段1386地號於76年8月1日辦理土地第
      1次登記，面積55平方公尺，所有權人中華民國，管理機
      關為財政部國有財產局；78年10月24日辦理分割為1386地
      號面積26平方公尺及1386-1地號面積29平方公尺；嗣後13
      86-1地號面積29平方公尺土地於79年8月6日移轉買賣予張
      德桂所有，其並於79年11月19日辦理合併登記於同段1385
      -1地號土地內。依85年度內埔鄉地籍圖成果公告確定前揭
      內埔鄉○○段1385地號面積171平方公尺，重測後改編為
      龍頸段1043地號面積152.58平方公尺；重測前1385-1地號
      、面積18平方公尺，重測後改編為龍頸段1046地號面積14
      .32平方公尺；重測前1385-2地號面積72平方公尺，重測
      後改編為龍頸段1047地號面積30.2平方公尺；重測前1386
      地號面積26平方公尺，重測後改編為龍頸段1042地號面積
      53.74平方公尺。重測後台灣南區辦事處曾以87年10月30
      日台財產南處第87030069號函囑被告查明更正本件相鄰之
      同段1048地號地籍是否為有圖無簿之地籍與坵塊。嗣後，
      被告即以88年1月1日屏潮地二字第10700號函陳屏東縣政
      府除如前揭說明外，並查證出重測後龍頸段1048地號係肇
      因於重測時不查，致地號轉載錯誤，為釐正地籍，故應予
      註銷龍頸段1047與1048地號間地籍線（即註銷1048地號地
　　　籍），並更正1047地號之土地面積為71.77平方公尺，並
      再以公共設施用地逕為分割方式辦理1047地號土地之分割
      ，分割後1047地號面積30.20平方公尺、1047-1地號面積4
      1.57平方公尺，以符實際，先予說明。
（二）按「複丈如發現原測量或抄錄錯誤時，應經權利關係人同
      意後，依法更正有關地籍圖冊。前項原測量錯誤經查明純
      係技術引起者，地政事務所得依法逕行更正。」「複丈如
      發現原測量或抄錄錯誤時，應報經直轄市或縣（市）主管
      機關核准後，始得更正有關地籍圖冊。前項所稱原測量錯
      誤，係指原測量成果與實地有不一致情形，且權利人對土
      地界址並無爭議者而言；所稱抄錄錯誤係指錯誤因複丈人
      員記載之疏忽所引起，並有資料可核對者而言。第一項原
      測量錯誤純係技術引起者或抄錄錯誤者，直轄市或縣（市
      ）主管機關得授權地政事務所逕行更正。前項所稱原測量
      錯誤純係技術引起者，係指原測量錯誤純係觀測、量距、
      整理原圖或計算面積等錯誤所致，並有原始資料可稽者而
      言。」分別為修正前地籍測量實施規則第247條暨同法修
      正後第232條所明文。
（三）被告依查證結果於88年6月25日通知財政部國有財產局辦
      竣本件龍頸段1047、1048及1047-1地號等土地地籍調查補
   　 正手續，並於同年7月29日完成戶地測量。被告已將前揭
      經辦過程以93年12月13日屏潮地二字第0930016806號函知
      原告及屏東縣政府有案，並敘另辦1047、1048及1047-1地
      號更正、註銷及地籍更正等相關事宜及登記；嗣後則於94
      年10月20日完成前揭登記手續並通知土地所有權人或管理
      人。又查85年度重測後龍頸段1048地號地籍調查表記載，
      該地號係由重測前內埔鄉○○段1386-1地號改編，惟內埔
      段1386-1地號業於79年11月19日即已合併於同段1385-1地
      號內，故該地籍應屬錯誤，自應註銷無誤。又被告95年2
      月9日屏潮地二字第0950001285號函意旨僅係說明龍頸段
      1046、1047地號相鄰土地地籍圖坵塊地號、產權或地籍釐
      整完竣之說明與通知，而非具體之行政處分；又本件龍頸
      段1047地號之土地產權亦為中華民國所有，與原告之權益
      自應無相對之影響。
　　理  由
壹、程序部分：
一、按「人民對於中央或地方機關之行政處分，認為違法或不當
    ，致損害其權利或利益者，得依本法提起訴願。但法律另有
    規定者，從其規定。」「本法所稱行政處分，係指中央或地
    方機關就公法上具體事件所為之決定或其他公權力措施而對
    外直接發生法律效果之單方行政行為。」訴願法第1條第1項
    及第3條第1項分別定有明文。次按「本辦法依都市計畫法第
    二十三條第四項規定訂定之。」「都市計畫樁豎立完竣，並
    經依第七條規定公告確定後，直轄市、縣（市）（局）政府
    工務（建設或都市計畫）單位除應將樁位座標表、樁位圖、
    樁位指示圖及有關資料送地政單位外，並應實地完成樁位點
    交作業，據以辦理地籍逕為分割測量。」「地籍分割測量完
    竣之地區，都市計畫經變更並發布實施後，直轄市、縣（市
    ）（局）政府工務（建設或都市計畫）單位應依第三十八條
    之規定，將有關資料送地政機關，據以重行辦理地籍分割。
    前項地區，如經核定辦理地籍圖重測時，工務（建設或都市
    計畫）單位應配合於辦理地籍圖重測年度前，將有關資料送
    交直轄市、縣（市）地政單位及完成實地點交，據以辦理地
    籍圖重測。」「都市計畫樁位，因第十一條規定情事而重行
　　公告者及依第二十八條規定補建樁位公告後，直轄市、縣（
　　市）（局）政府工務（建設或都市計畫）單位應將更正或補
　　建後之樁位資料，送地政機關，據以重行辦理地籍分割或更
　　正分割。」分別為都市計畫樁測定及管理辦法第1條、第38
　　條、第42條、第43條所規定。
二、本件原告於93年間以電話陳情方式，指稱重測後內埔鄉○○
    段1046、1047地號之毗鄰地似有空白地籍坵塊未被編列地號
    ，或有多餘之地籍線尚未塗銷或更正，致影響其權益等語，
    經屏東縣政府以93年10月19日屏府地籍字第0930197025號函
    示被告查辦，經被告審查後，以93年12月13日屏潮地二字第
    0930016806號函復原告，並敘另辦理龍頸段1047、1048及10
    47-1地號等地籍更正作業。嗣被告又以95年2月9日屏潮地二
    字第09 50001285號函復原告略謂：「說明：1、依據屏東縣
    政府93年10月19日屏府地籍字第0930197025號函暨本所93年
    12月13日屏潮地二字第0930016806號函續辦。2、旨揭地號
    暨相鄰地號地籍圖坵塊業經查明並已辦理更正完竣，隨函檢
    附更正後地籍圖乙份。3、另更正後地籍圖之1047地號土地
    權屬為中華民國所有（管理機關：財政部國有財產局），倘
    台端有任何承租或承購上之疑義，請逕洽財政部國有財產局
    南區辦事處即可。」等語，有被告上揭2件函文附於本院卷
    可稽。經查，依被告95年2月9日屏潮地二字第0950001285號
    函說明1之內容觀之，雖係在延續及重申被告93年12月13日
    屏潮地二字第0930016806號函之意旨，惟其說明2中所謂「
    旨揭地號暨相鄰地號地籍圖坵塊業經查明並已辦理更正完竣
    」之內容並不明確，經本院行使闡明權後，被告陳稱該函說
    明2之「更正」，係指其於續辦原告之陳情事項，發現其於8
    8年補辦龍頸段1047-1地號之地籍調查補正後，漏未辦理該
    筆土地之分割，遂依都市計畫樁測定及管理辦法第38條、第
    42條、第43條規定予以更正，將原僅標示1047地號之土地（
    部分為住宅區○○○○道路用地）更正為分別標示1047及10
    47-1地號（見本院96年7月17日言詞辯論筆錄）。足認龍頸
    段1047地號土地已因該函之更正致生上開變動，則就龍頸段
    1047地號土地更正部分而言，難謂未對外發生具體法律上效
    果，故應認屬具有法效性之行政處分，從而原告對該函文不
    服，循序提起訴願及行政訴訟，即無不合，本院自得予以實
    體審理，先予敘明。
貳、實體部分：
一、按「已辦地籍測量之地區，因地籍原圖破損、滅失、比例尺
    變更或其他重大原因，得重新實施地籍測量。」「重新實施
    地籍測量時，土地所有權人應於地政機關通知之限期內，自
    行設立界標，並到場指界。逾期不設立界標或到場指界者，
    得依左列順序逕行施測：一、鄰地界址。二、現使用人之指
    界。三、參照舊地籍圖。四、地方習慣。土地所有權人因設
    立界標或到場指界發生界址爭議時，準用第五十九條第二項
    規定處理之。」「重新實施地籍測量之結果，應予公告，其
    期間為三十日。土地所有權人認為前項測量結果有錯誤，除
    未依前條之規定設立界標或到場指界者外，得於公告期間內
    ，向該管地政機關繳納複丈費，聲請複丈。經複丈者，不得
    再聲請複丈。逾公告期間未經申請複丈，或複丈結果無誤或
    經更正者，地政機關應即據以辦理土地標示變更登記。」「
    因前項異議而生土地權利爭執時，應由該管直轄市或縣（市
    ）地政機關予以調處，不服調處者，應於接到調處通知後十
    五日內，向司法機關訴請處理，逾期不起訴者，依原調處結
    果辦理之。」土地法第46條之1、第46條之2、第46條之3及
    第59條第2項分別定有明文。又按「地籍圖重測結果公告時
    ，直轄市或縣（市）主管機關應將前條所列清冊、地籍公告
    圖及地籍調查表，以展覽方式公告三十日，並以書面通知土
    地所有權人。前項公告期滿，土地所有權人無異議者，直轄
    市或縣（市）主管機關，應據以辦理土地標示變更登記，並
    將登記結果，以書面通知土地所有權人限期申請換（註）書
    狀。」「土地所有權人如認為重測結果有錯誤，應於公告期
    間內，以書面向直轄市或縣（市）主管機關提出異議，並申
    請複丈，複丈結果無誤者，依重測結果辦理土地標示變更登
    記；其有錯誤者，應更正有關簿冊圖卡後，辦理土地標示變
    更登記。前項地籍圖重測結果錯誤經更正者，除縣（市）主
    管機關應列冊報請省主管機關備查外，其已繳複丈費應予退
    還。」行為時地籍測量實施規則第218條、第220條亦分別定
    有明文。
二、本件原告於93年間以電話陳情重測後坐落於內埔鄉○○段10
    46、1047地號之毗鄰地疑有未被編列地號之坵塊，或有多餘
    之地籍線尚未塗銷或更正，致影響其權益。經被告審查發現
    ：1、重測前內埔鄉○○段1385地號土地於76年8月1日辦理
    土地第1次登記，面積232平方公尺，所有權人中華民國，管
    理機關為財政部國有財產局，於78年11月18日辦理分割為13
    85地號面積171平方公尺及1385-1地號面積61平方公尺；其
    中1385-1地號土地於79年8月6日移轉買賣予原告父親張德桂
    所有，嗣後1385-1地號土地又於79年11月19日與同段1386-1
    地號（面積29平方公尺）合併，並於80年6月27日辦理分割
    為1385-1地號面積18平方公尺，及1385-2地號面積72平方公
    尺（均為張德桂所有），但於81年1月21日又回復所有權為
    中華民國，管理機仍為財政部國有財產局。2、重測前內埔
    鄉○○段1386地號土地於76年8月1日辦理土地第1次登記，
    面積55平方公尺，所有權人中華民國，管理機關為財政部國
    有財產局，78年10月24日辦理分割為1386地號面積26平方公
    尺及1386-1地號面積29平方公尺；嗣後1386-1地號土地於79
    年8月6日移轉買賣予張德桂所有，並於79年11月19日辦理合
    併於同段1385-1地號之土地內。3、85年度內埔鄉地籍圖重
    測結果公告確定，前揭內埔鄉○○段1385地號、面積171平
    方公尺，重測後改編為龍頸段1043地號面積152.58平方公尺
    ；重測前1385-1地號面積18平方公尺，重測後改編為龍頸段
    1046地號面積14.32平方公尺；重測前1385-2地號面積70平
    方公尺；重測後改編為龍頸段1047地號面積30.20平方公尺
    ；重測前1386地號面積26平方公尺，重測後改編為龍頸段10
    42地號面積53.74平方公尺。4、案經台灣南區辦事處於87年
    10月30日以台財產南處第87030069號函囑查明更正本件相鄰
    之同段1048地號地籍是否為有圖無簿之地藉與坵塊，經被告
    以88年1月1日屏潮地二字第10700號函報屏東縣政府，並查
    得重測後龍頸段1048地號係肇因重測失查，致地號轉載錯誤
    ，業經註銷龍頸段1047地號與1048地號間之地籍線（即註銷
    1048地號地籍），更正1047地號之土地面積為71.80平方公
    尺，並逕為辦理1047地號之土地分割，為1047地號面積30.2
    0平方公尺及1047-1地號面積41.58平方公尺在案。被告乃以
    93年12月13日屏潮地二字第0930016806號函知原告，並敘另
    辦理龍頸段1047、1048及1047-1地號等地籍更正作業。嗣經
    被告以95年2月9日屏潮地二字第0950001285號函復原告略謂
    ，龍頸段1046、1047地號相鄰地籍圖坵塊業經查明並已辦理
    更正完竣等情，業經兩造陳明在卷，並有被告上開函文及土
    地登記簿謄本等附於本院卷可稽，洵堪認定。
三、又按「人民因中央或地方機關之違法行政處分，認為損害其
    權利或法律上之利益，經依訴願法提起訴願而不服其決定，
    ‧‧‧，得向高等行政法院提起撤銷訴訟。」為行政訴訟法
    第4條第1項所明定。故人民提起撤銷訴訟，只須表明其權利
    或法律上之利益，有因其主張之違法行政處分遭受損害之情
    形，即屬適格之當事人。至於其權利或法律上之利益是否真
    受有損害，或其所受之損害與其主張之違法行政處分是否具
    有直接因果關係，則屬起訴是否有理由之問題。若原告之訴
    ，並無權利或法律上之利益受有損害之情形，或其受損害與
    所主張違法之行政處分，無直接因果關係者，其起訴即屬無
    理由。查本件原告訴之聲明第一項係請求撤銷訴願決定及原
    處分關於龍頸段1047地號毗鄰1046地號面積3.68平方公尺土
    地權屬中華民國所有云云，被告雖認1047地號為國有土地，
    原告此部分主張係對於他人所有土地之產權予以爭執，應屬
    當事人不適格。惟原告主張其所有內埔段1385-1地號土地，
    於85年重測前面積為18平方公尺，重測後變更為龍頸段1046
    地號，面積卻變為14.32平方公尺，故認為減少之3.68平方
    公尺應係位於重測前內埔段1385-1與1385-2地號土地界址之
    間，因85年重測後內埔段1385-2地號土地變更為龍頸段1047
    地號，而認該減少之3.68平方公尺應係被劃歸於龍頸段1047
    地號土地內，則被告就龍頸段1047地號土地之更正行為既涉
    及原告土地面積變更，自非與原告無關，且已損害原告權益
    ，故請求被告撤銷龍頸段1047地號該部分面積之土地云云，
    足見原告係認其所有龍頸段1046地號土地因原處分即被告95
    年2月9日屏潮地二字第0950001285號函更正龍頸段1047地號
    土地部分而遭受損害，遂提起行政爭訟，揆諸上開說明，應
    認其提起本件訴訟係屬當事人適格。
四、次按「依土地法第四十六條之一至第四十六條之三之規定所
    為地籍圖重測，純為地政機關基於職權提供土地測量技術上
    之服務，將人民原有土地所有權範圍，利用地籍調查及測量
    等方法，將其完整正確反映於地籍圖，初無增減人民私權之
    效力。故縱令相鄰土地所有權人於重新實施地籍測量時，均
    於地政機關通知之期限內到場指界，毫無爭議，地政機關依
    照規定，已依其共同指定之界址重新實施地籍測量。則於測
    量結果公告期間內即令土地所有權人以指界錯誤為由，提出
    異議，測量結果於該公告期間屆滿後即行確定，地政機關應
    據以辦理土地標示變更登記。惟有爭執之土地所有權人尚得
    依法提起民事訴訟請求解決，法院應就兩造之爭執，依調查
    證據之結果予以認定‧‧‧。」司法院釋字第374號著有解
    釋。可知地籍圖重測純為地政機關基於職權提供土地測量技
    術上之服務，將人民原有土地所有權範圍，利用地籍調查及
    測量等方法，將其完整正確反映於地籍圖上，初無增減人民
    私權之效力，則重測前後土地面積發生增減時，該增減面積
    之事實，既經重測機關予以公告及通知土地權利人，已使土
    地所有權人得對該重測結果以異議方式救濟，是若無人異議
    而公告確定，則地政機關應據以辦理土地標示變更登記，惟
    有爭執之土地所有權人尚得依法提起民事訴訟請求解決。
五、又查，原告對於其所有之龍頸段1046地號土地面積由重測前
    內埔段1385-1地號18平方公尺，重測後減少為14.32平方公
    尺，而就面積減少之部分有所爭執，認為位於重測前內埔段
    1385-1與1385-2地號界址間之3.68平方公尺，於重測後劃歸
    龍頸段1047地號土地內，致龍頸段1046地號土地面積因而減
    少3.68平方公尺，故訴之聲明第一項請求撤銷1047地號該部
    分面積3.68平方公尺土地權屬中華民國所有；又主張重測前
    內埔段1385-1與1385-2地號土地間之地籍線本屬道路界線，
    於重測後該道路界線卻往龍頸段1047-1地號土地移動，變成
    原告佔用到龍頸段1047地號土地，其訴之聲明第二項乃請求
    應回復重測前以內埔段1385-1與1385-2地號間之地籍線作為
    道路界線。惟因原告上開訴之聲明有關請求撤銷龍頸段1047
    地號土地毗鄰1046地號面積3.68平方公尺土地權屬中華民國
    所有及將地籍圖道路用地線回復重測前之內埔段1385-1與13
    85-2地號間之地籍線。均係對於地籍圖重測結果即其所有重
    測前內埔段1385-1地號土地於重測後變更為龍頸段1046地號
    土地之面積減少部分及道路界線由原先於重測前係位於內埔
    段1385-1與1385-2地號土地間，重測後竟移至龍頸段1046、
    1051與1047地號（於88年更正後位於重測後龍頸段1047與10
    47-1地號）土地間不服，所為之爭執。惟查，上開土地係於
    84、85年間辦理地籍圖重測，並經主管機關屏東縣政府於85
    年4月1日公告地籍圖重測結果，公告期間為三十日，而原告
    並未於該次重測公告期間提出異議而告確定，此為原告所不
    爭，並有屏東縣政府85年3月15日85屏府地籍字第36668號公
    告及上開土地登記簿謄本附於本院卷可參，是依前揭法條之
    規定，原告倘對系爭土地地籍圖重測之結果認有錯誤，本應
    於公告期間內向主管機關屏東縣政府提出異議以資救濟，其
    於異議期間經過後始逕行提起訴願及行政訴訟，於法即有未
    合。且縱被告於88年間發現龍頸段1048地號土地於85年地籍
    圖重測時發生地號轉載錯誤情事，而將1048地號註銷並補辦
    1047-1地號之地籍調查補正，其補正更新之效力亦僅及於更
    正之地號土地間，不及於其他未補正之土地，故本件原告所
    爭執之龍頸段1046地號土地於85年重測後既未再經被告更正
    ，則其於85年間公告確定之重測結果自仍屬有效。則原告以
    被告既曾於88年間變更龍頸段1047、1047-1及1048三筆地號
    土地重測內容，遂認屏東縣政府85年之重測公告全部均已因
    此更正而無效云云，亦不可採。再者，依前揭司法院釋字第
    374號解釋意旨，地籍圖重測結果公告確定後，地政機關即
    應據以辦理土地標示變更登記，惟有爭執之土地所有權人尚
    得依法提起民事訴訟請求解決，易言之，地籍圖重測並無確
    定人民私權利之效果，自不致增、損土地所有權人之土地權
    益，則系爭土地地籍圖重測結果雖經公告確定，若土地所有
    權人認其土地界址有錯誤，自應依上開司法院釋字第374號
    解釋意旨，依法提起民事訴訟請求解決，則原告對於系爭土
    地之地籍圖重測結果有所爭執，自應提起民事訴訟以資救濟
    ，始為正辦，其逕行提起本件行政訴訟，即非有理。
六、綜上所述，原告之主張，並無可採。則被告以前揭函文，將
    原標示1047地號之土地更正為分別標示1047及1047-1地號土
    地，並無違誤。訴願決定以不受理而予駁回，理由雖有未洽
    ，惟其駁回之結論並無二致，仍應予維持。原告提起本件行
    政訴訟，求為判決（一）撤銷屏東縣內埔鄉○○段1047地號
    毗鄰1046地號面積3.68平方公尺土地權屬中華民國所有。（
    二）地籍圖須將道路用地劃經屏東縣內埔鄉○○段1046地號
    、1051地號與1047地號間之地籍線，回復重測前之內埔段13
    85-1地號與1385-2地號間之地籍線，為無理由，應予駁回。
    又本件事證已臻明確，兩造其餘攻擊防禦方法，均核與判決
    結果不生影響，爰不再逐一論述，附此敘明。
參、據上論結，本件原告之訴為無理由，依行政訴訟法第195條
    第1項後段、第98條第3項前段，判決如主文。
中　　華　　民　　國　　96　　年 　　7　　月　　31  　日
                  第一庭審判長法  官　呂佳徵
                              法  官　簡慧娟
                              法  官　蘇秋津
以上正本係照原本作成。
如不服本判決，應於判決送達後20日內向本院提出上訴書狀，其
未表明上訴理由者，應於提起上訴後20日內向本院提出上訴理由
書（須按對造人數附繕本）；如於本判決宣示或公告後送達前提
起上訴者，應於判決送達後20日內補提上訴理由書（須附繕本）
。未表明上訴理由者，逕以裁定駁回。
中　　華　　民　　國　　96　　年　 　7　　月　 31  　 日
　　　　　　　　　　　　　　　書記官　涂瓔純
